【裁判字號】    97,消債抗,6
【裁判日期】    971023
【裁判案由】    抗告事件
【裁判全文】
臺灣花蓮地方法院民事裁定             97年度消債抗字第6號
抗  告  人  甲○○
代  理  人  徐豐益律師
上列抗告人因消費者債務清理事件聲請更生，對於中華民國97年
8月1日本院97年度消債更字第85號裁定提起抗告，本院裁定如下
：
    主      文
抗告駁回。
抗告程序費用新臺幣壹仟元由抗告人負擔。
    理      由
一、本件抗告意旨略以：抗告人於民國97年5月6日發函向最大債
    權金融機構聯邦商業銀行股份有限公司（下稱聯邦商業銀行
    ）請求協商時，除以書面表達請求協商之意思外，並有檢附
    債權人清冊，已達消費者債務清理條例及施行細則所規定之
    請求協商之法定要件，最大債權金融機構聯邦商業銀行依消
    費者債務清理條例第151條第3項、施行細則第43條規定，即
    應依債務人提出之債權人清冊通知全體債權人與債務人為債
    務清償之協商，惟聯邦商業銀行於收受抗告人提出協商申請
    後，除未通知全體債權人外，反要求抗告人補齊法律未規定
    之文件後，始願意聯絡全體債權人為債務清償之協商，實係
    以一己之解釋，對抗告人做出逾越法律規定之要求，限制抗
    告人依本條例請求前置協商之可能，原裁定以抗告人未依聯
    邦商業銀行之補件要求，即認定抗告人未為消費者債務清理
    條例第151條第1項之請求，不啻以其自身之見解，乃擴張解
    釋該條例第151條及施行細則第43條請求前置協商所需之書
    面請求並檢附債權人清冊之法定要件，增加當事人法律或其
    施行細則所無之限制，有違法律保留原則。併為聲明(一)原裁
    定廢棄。(二)准許抗告人開始更生程序，或命抗告人補正應補
    正之程序後，開始更生程序。
二、按債務人對於金融機構因消費借貸、自用住宅借款、信用卡
    或現金卡契約而負債務，在聲請更生或清算前，應提出債權
    人清冊，以書面向最大債權金融機構請求協商債務清償方案
    並表明共同協商之意旨，本條例第151條第1項定有明文。揆
    其立法意旨無非認債務人對於金融機構因前開原因所負欠債
    務，其法律關係較為單純明確，金融機構並已訂有債務協商
    機制，如能協商成立，債務人不需依本條例聲請更生或清算
    ，可疏減法院負擔，有效分配司法資源，並使債務人得自主
    解決其債務，爰就此部分採行協商前置主義。再中華民國銀
    行公會（下稱銀行公會）為使協商前置程序順利並快速進行
    ，擬定相關所需文件說明：包括(1)前置協商申請書；(2)身分
    證正反面影本；(3)申請人財產及收支狀況說明書；(4)債權人
    清冊；(5)近2年綜合所得資料清單及最近1個月核發財產資料
    ；(6)近3個月薪資證明（如無證明請出具收入切結書）；(7)
    勞工保險投保資料表及明細（如無資料可免提供）。並於網
    路上公告、備妥相關申請表格供債務人下載。經核，前開文
    書既屬達成協商所必要審核文件（包含為確認「確為債務人
    本人申請協商」及「可能履行之協商內容」等），且已較債
    務人向法院聲請更生或清算時所應提出及檢附文件簡便（故
    無提出之困難性），並於協商不成立後可挪作聲請更生或清
    算應提出文件之一部；加以承前述，協商前置之立法意旨在
    疏減法院負擔，而責由最大債權銀行介入以求當事人間得自
    主解決債務，各當事人自兼負有最大的誠實協力義務，以形
    成協商成立，而債務人對其財產、所得、收支狀況，本屬知
    之最詳，且對之依法有誠實說明之義務（參照消費者債務清
    理條例第134條、第146條規定），於適當範圍令債務人配合
    提出相關文件及說明，以便最大債權銀行依法律授權調取相
    關資料後，得以相互核實（詳消費者債務清理條例第151條
    第2項），應符衡平原則。即銀行公會所訂前述應檢附文件
    ，雖較法律所規定之內容繁瑣，但有其必要，並易促成協商
    方案形成。準此，倘最大債權銀行依前開規定通知債務人補
    正，債務人無正當理由，不予補正，故意延滯協商程序，自
    屬有違誠實信用原則，尚不得執此可歸責己之事由，以脫法
    方式逕援引同法第153條前段規定主張最大債權銀行逾30日
    不開始協商，逕向法院聲請更生或清算，先此敘明。又聲請
    更生或清算不合程式或不備其他要件者，法院應以裁定駁回
    之，但其情形可以補正者，法院應定期間先命補正，復為同
    條例第8條所明定。
三、本件抗告人向本院聲請更生，雖主張其有不能清償債務情事
    ，前已提出債權人清冊，於97年5月6日發函向最大債權金融
    機構聯邦商業銀行請求共同協商債務清償方案而不成立，且
    其無擔保或無優先權之債務總額未逾1,200萬元，復未經法
    院裁定開始清算程序或宣告破產等語。惟查：
(一)、抗告人因有對於金融機構因消費借貸、自用住宅借款、信用
    卡或現金卡契約而負債務，且曾發函向最大債權金融機構聯
    邦商業銀行請求共同協商債務清償方案，該函並經聯邦商業
    銀行於97年5月9日收受，固據抗告人於原審提出上開函件影
    本、回執影本各1紙在卷可稽。惟查，聯邦商業銀行於收受
    上開函件後，旋於97年5月19日發函通知抗告人因申請文件
    不符規定退回抗告人前置協商之聲請，有該行之通知函附卷
    可稽（見原審卷第29頁）。抗告人未依通知補齊協商文件，
    自屬有違誠實之說明義務，即無抗告人所指之逾30日不開始
    協商之情形，抗告人尚不得依消債條例第153條規定逕向法
    院聲請更生。
(二)、從而，本件抗告人聲請更生，顯未遵循消費者債務清理條例
    第151條第1項之規定，與全體金融機構債權人先行債務協商
    之機制，自不得逕行向法院聲請更生，且上開欠缺依法亦無
    從補正，原審裁定依法駁回其更生聲請，自無違誤，抗告人
    仍執前詞指摘原裁定為不當，求予廢棄，為無理由，應予駁
    回。
四、據上論結，本件抗告為無理由，爰依消費者債務清理條例第
    15條、第495條之1第1項、第449條第1項、第95條、第78條
    ，裁定如主文。
中    華    民    國    97    年    10    月    23    日
                        台灣花蓮地方法院民事庭
                            審判長法官  湯文章
                            法      官  陳燁真
                            法      官  劉柏駿
上為正本係照原本作成。
本裁定不得抗告。
中    華    民    國    97    年    10    月    23    日
                            法院書記官  蔡芬芳


司法院資訊處製作；財團法人民間司法改革基金會備份。
